ACORDAO-COMPLETO-2514559

ACÓRDÃO 18318/2021 ATA 39/2021 - PRIMEIRA CÂMARA

VISTOS, relatados e discutidos estes autos de tomada de contas especial instaurada pela Caixa Econômica Federal, em desfavor do Município de Aveiro/PA em razão do desvio de finalidade na utilização dos recursos do Termo de Compromisso 0372712-67/2011, celebrado com a União, por intermédio do então Ministério do Desenvolvimento Agrário (MDA - extinto) , para a aquisição de equipamentos, máquinas e veículos no âmbito do Programa Nacional de Desenvolvimento Sustentável de Territórios Rurais (Pronat) .
ACORDAM os Ministros do Tribunal de Contas da União, reunidos em sessão da 1ª Câmara, ante as razões expostas pelo relator, e com fundamento nos arts. 1º, inciso I; 16, inciso III, alínea "c", e §§ 2º e 3º; 19; 23, inciso III; 26, e 28, inciso II, da Lei 8.443/1992 c/c os arts. 1º, inciso I; 201, § 1º, 209, inciso III; 210; 214, inciso III, alínea "a"; 215 a 217 e 279 do Regimento Interno, em:
9.1. não conhecer do documento enviado pelo Município de Aveiro/PA, nominado como recurso de reconsideração;
9.2. julgar irregulares as contas do Município de Aveiro/PA, condenando-o ao pagamento da importância de R$ 252.020,55, atualizada monetariamente e acrescida dos juros de mora, calculada a partir de 24/10/2016 até a data da efetiva quitação do débito, fixando-lhe o prazo de quinze dias, para que comprove, perante o Tribunal, o recolhimento da referida quantia aos cofres do Tesouro Nacional;
9.3. autorizar a cobrança judicial da dívida, caso não atendida a notificação;
9.4. autorizar, caso venha a ser solicitado, o pagamento da dívida em até 36 (trinta em seis) parcelas mensais consecutivas, a primeira a ser paga no prazo acima fixado e as demais, a cada 30 (trinta) dias a contar da parcela anterior, com cada valor mensal atualizado monetariamente, na forma da legislação em vigor, e alertar ao responsável que a falta de comprovação do recolhimento de qualquer parcela importará no vencimento antecipado do saldo devedor.
9.5. dar ciência deste acórdão ao Procurador-Chefe da Procuradoria da República no Pará, para as providências cabíveis, com a informação de que o inteiro teor desta decisão pode ser obtida no endereço eletrônico www.tcu.gov.br/acordaos.

Tomada de contas especial instaurada pela Caixa Econômica Federal contra o Município de Aveiro/PA em razão do desvio de finalidade na utilização dos recursos de termo de compromisso celebrado com extinto Ministério do Desenvolvimento Agrário, para a aquisição de equipamentos, máquinas e veículos no âmbito do Programa Nacional de Desenvolvimento Sustentável de Territórios Rurais (Pronat).

Primeira Câmara

Município de Aveiro/PA

3. Responsável: Município de Aveiro/PA (04.542.916/0001-24)

13.1. Ministros presentes: Walton Alencar Rodrigues (Presidente) e Jorge Oliveira (Relator).
13.2. Ministros-Substitutos convocados: Augusto Sherman Cavalcanti e André Luís de Carvalho.

JORGE OLIVEIRA

Trata-se de tomada de contas especial instaurada pela Caixa Econômica Federal (Caixa) , em desfavor do Município de Aveiro/PA em razão do desvio de finalidade na utilização dos recursos do Termo de Compromisso 0372712-67/2011, celebrado com a União, por intermédio do então Ministério do Desenvolvimento Agrário (MDA - extinto) , para a aquisição de equipamentos, máquinas e veículos no âmbito do Programa Nacional de Desenvolvimento Sustentável de Territórios Rurais (Pronat) .
	2. Transcrevo, a seguir, excerto da instrução da unidade técnica que analisou a matéria:
	" (...) 
	HISTÓRICO
	2. O ajuste foi firmado no valor de R$ 360.778,00, sendo R$ 349.954,66 à conta da compromitente e R$ 10.823,34 referentes à contrapartida do compromissário (peça 3, p. 39) .
	3. O termo de compromisso teve vigência de 31/12/2011 a 30/03/2016 (peça 3, pp. 47-53, e peça 4, pp. 1-31) com prazo para apresentação da prestação de contas final até sessenta dias após o término de sua vigência.
	4. O repasse efetivo da União totalizou R$ 349.954,66 e foi creditado na conta corrente específica do ajuste (Caixa Econômica Federal, Agência 0552, Conta 647.052-2) em uma única parcela no dia 21/06/2012 (peça 5, p. 13) . Desse montante, foram desbloqueados R$ 170.546,40, conforme detalhamento a seguir, e comprovada a execução de R$ 10.823,34 da contrapartida (peça 5, pp. 9 e 13) .
	Valor desbloqueado (R$) 
	Data

	131.630,00
	27/12/2012

	38.916,40
	22/03/2013

	5. Não houve a devolução ao Tesouro do recurso não desbloqueado mais rendimentos. Conforme informou a Caixa (peça 5, p. 71) , houve saque de R$ 252.020,55 (peça 5, p. 29) da conta vinculada ao contrato, em razão de bloqueio judicial via Bacenjud, devido a uma dívida trabalhista da prefeitura do Município de Aveiro/PA.
	6. Consta no Parecer 23/2018/REGOVTR, datado de 22/05/2018 (peça 3, p. 5-7) , da Caixa, que foram cumpridos os objetivos previstos no plano de trabalho, foi gerado o benefício social esperado e houve funcionalidade do objeto. Consta ainda no referido parecer que foram apresentadas as prestações de contas parciais referentes à primeira e segunda parcelas dos recursos desbloqueados, que foram aprovadas. A motivação para a instauração da TCE foi o saque indevido de R$ 252.020,55, referente ao saldo de recurso utilizado em finalidade diversa do objeto contratado.
	7. No Parecer Técnico de Funcionalidade Parcial, de 28/11/2016, elaborado pela Caixa (peça 3, pp. 9-10) consta que houve funcionalidade parcial do objeto, uma vez que o funcionamento e/ou a utilização das máquinas/equipamentos são independentes entre si.
	8. No Relatório de TCE (peça 6, pp. 42-45) constam as seguintes informações referentes à execução do ajuste:
	'5. Conforme documentos à fl. 90, o saldo de repasse/rendimentos de aplicação foi bloqueado judicialmente e transferido para conta judicial, via Bacenjud, devido à uma dívida trabalhista da Prefeitura Municipal de Aveiro/PA.
	(...) 
	12. Com relação à atribuição de responsabilidade, entendo que esta deve ser imputada à Prefeitura do Município de Aveiro/PA, visto que o saldo de repasse/rendimentos de aplicação foi bloqueado judicialmente e transferido para conta judicial, via Bacenjud, devido à uma dívida trabalhista da Prefeitura Municipal, resultando no dano ao erário decorrente do desvio de finalidade na aplicação dos recursos.'
	9. O responsável arrolado na fase interna foi devidamente comunicado por meio de seu representante legal (peça 3, pp. 15-17) e, diante da ausência de justificativas para elidir a irregularidade e da não devolução dos recursos, instaurou-se a tomada de contas especial.
	10. No relatório (peça 6, pp. 42-45) , o tomador de contas concluiu pela responsabilidade do Município de Aveiro/PA, em razão do bloqueio judicial do saldo de repasse/rendimentos e sua transferência para conta judicial, via Bacenjud, em razão de dívida trabalhista da prefeitura do referido município.
	11. Em 02/07/2019, a Controladoria-Geral da União emitiu o relatório de auditoria (peça 6, pp. 49-52) , em concordância com o relatório do tomador de contas. O certificado de auditoria e o parecer do dirigente do órgão de controle interno concluíram pela irregularidade das presentes contas (peça 6, pp. 53-55) .
	12. Em 25/07/2019, o ministro responsável pela área atestou haver tomado conhecimento das conclusões contidas no relatório e certificado de auditoria, bem como do parecer conclusivo do dirigente do órgão de controle interno, manifestando-se pela irregularidade das contas, e determinou o encaminhamento do processo ao Tribunal de Contas da União (peça 7) .
	13. Na instrução inicial (peça 10) , analisando-se os documentos dos autos, concluiu-se pela necessidade de realização de citação do Município de Aveiro/PA, em razão da utilização de recursos do termo de compromisso em finalidade diversa daquela prevista no plano de trabalho, haja vista que o saldo de repasse/rendimentos de aplicação existente em 24/10/2016 foi bloqueado judicialmente e transferido para conta judicial, via Bacenjud, devido à existência de dívida trabalhista da prefeitura do Município de Aveiro/PA.
	14. Foi efetuada a citação do responsável (peças 14 e 25) , tendo o responsável comparecido aos autos e apresentado suas alegações de defesa (peça 16) e documentos que constam nas peças 17, 20 e 21.
	15. Na instrução antecedente (peça 28) chegou-se à conclusão que deveria ser sugerido o julgamento pela irregularidade das contas do Município de Aveiro/PA, mas que, de acordo com a consolidada jurisprudência deste Tribunal e tendo em vista a presunção de boa-fé de que goza a pessoa jurídica de direito público, deveria, previamente ao julgamento das contas, ser fixado novo e improrrogável prazo para que o citado ente recolhesse a importância devida, acrescida de atualização monetária, na forma do disposto no art. 12, §§ 1º e 2º, da Lei 8.443/1992, e no art. 202, §§ 2º e 3º, do Regimento Interno do TCU. A referida proposta se deu nos seguintes termos:
	24. Diante do exposto, submetemos os autos à consideração superior, propondo ao Tribunal:
	a) fixar, com fundamento nos art. 12, §§ 1º e 2º, da Lei 8.443/1992, novo e improrrogável prazo de quinze dias para que o Município de Aveiro/PA comprove, perante este Tribunal, o recolhimento aos cofres do Ministério da Agricultura, Pecuária e Abastecimento da importância a seguir especificada, atualizada monetariamente, calculada a partir da data discriminada até a data da efetiva quitação do débito:
		Data de ocorrência
	Valor histórico (R$) 
	Débito/Crédito

	24/10/2016
	252.020,55
	D

	Valor total do débito atualizado até 09/03/2021: R$ 296.350,96.
	b) dar ciência ao Município de Aveiro/PA de que o recolhimento tempestivo da quantia acima indicada, atualizada monetariamente, sanará o processo e resultará na regularidade com ressalva de suas contas. Por outro lado, a ausência dessa liquidação tempestiva levará à irregularidade das contas, com imputação de débito, a ser atualizado monetariamente e acrescido de juros moratórios; e
	c) autorizar também, desde logo, se requerido pelo Município de Aveiro/PA, com fundamento no art. 26 da Lei 8.443/1992, c/c o art. 217, §§ 1º e 2º, do Regimento Interno, o parcelamento da dívida em até 36 parcelas, incidindo sobre cada parcela a correção monetária, fixando-lhe o prazo de quinze dias, a contar do recebimento da notificação, para comprovar perante o Tribunal o recolhimento da primeira parcela, e de trinta dias, a contar da parcela anterior, para comprovar os recolhimentos das demais parcelas, alertando o responsável de que a falta de comprovação do recolhimento de qualquer parcela importará o vencimento antecipado do saldo devedor, nos termos do § 2º do art. 217 do Regimento Interno deste Tribunal.
	16. A unidade técnica manifestou-se de acordo com a proposta formulada pelo auditor, a qual contou com a anuência do titular da SecTCE/D3 (peças 30-31) .
	17. O Ministério Público junto ao Tribunal manifestou concordância com a proposta da unidade técnica, ressalvando a necessidade de que, ao subitem 'a' do item 24 da proposta de encaminhamento, fosse acrescida deliberação no sentido da rejeição das alegações de defesa apresentadas pelo Município de Aveiro/PA.
	18. Conforme se verifica no Acórdão 6/2021-TCU-Primeira Câmara (peça 34) os Ministros do Tribunal acordaram em: i) rejeitar as alegações de defesa apresentadas pelo Município de Aveiro/PA; ii) fixar novo e improrrogável prazo de quinze dias para que o município comprovasse o recolhimento aos cofres do Tesouro Nacional da importância de R$ 252.020,55, atualizada monetariamente a partir de 24/10/2016 até a data da efetiva quitação do débito; iii) informar o Município de Aveiro de que o recolhimento tempestivo da quantia acima indicada, atualizada monetariamente, sanaria o processo e resultaria na regularidade com ressalva das presentes contas, mas que a ausência dessa liquidação levaria à irregularidade de suas contas, com imputação de débito, atualizado monetariamente e acrescido de juros moratórios; iv) autorizar, caso viesse a ser solicitado, o pagamento da dívida em até trinta em seis parcelas mensais consecutivas, a primeira a ser paga no prazo acima fixado e as demais, a cada trinta dias a contar da parcela anterior, com cada valor mensal atualizado monetariamente, na forma da legislação em vigor, e alertar ao responsável que a falta de comprovação do recolhimento de qualquer parcela importaria no vencimento antecipado do saldo devedor.
	19. Verifica-se na peça 39 que foi encaminhado ao Chefe de Assessoria Especial de Controle Interno do Ministério da Agricultura, Pecuária e Abastecimento o Ofício 33086/2021-TCU/Seproc, de 22/06/2021, informando acerca do Acórdão 6256/2021-TCU-Primeira Câmara, prolatado na sessão de 13/04/2021. Houve ciência da notificação em 23/06/2021 (peça 41) .
	20. O Presidente da Caixa Econômica Federal também foi notificado acerca do referido acórdão, por meio do Ofício 33087/2021-TCU/Seproc, de 22/06/2021 (peça 40) , tendo havido ciência em 23/06/2021 (peça 42) .
	21. Verifica-se no Ofício 27957/2021-TCU/Seproc, de 26/05/2021 (peça 38) , que o Município de Aveiro/PA foi notificado, por meio de seu procurador, Edenmar Machado Rosas dos Santos, acerca da rejeição das alegações de defesa, tendo sido concedido novo prazo para recolhimento do débito. Houve ciência da notificação em 06/08/2021 (peça 45) .
	EXAME TÉCNICO
	22. Verifica-se, na instrução de peça 28, que o Município de Aveiro/PA foi citado em razão da utilização de recursos do Termo de Compromisso 0372712-67/2011, em finalidade diversa daquela prevista no plano de trabalho, haja vista que o saldo de repasse/rendimentos de aplicação existente em 24/10/2016, no valor de R$ 252.020,55, foi bloqueado judicialmente e transferido para conta judicial, via Bacenjud, devido à existência de dívida trabalhista da prefeitura do citado município.
	23. Na mesma peça consta que as alegações apresentadas não foram acatadas, uma vez que não foram capazes de sanear a irregularidade a ele atribuída, tampouco elidir o débito que lhe foi imputado, fato que acarretaria o julgamento pela irregularidade das contas do ente federativo. Todavia, em razão da presunção de boa-fé de que goza a pessoa jurídica de direito público, foi sugerida a fixação de novo e improrrogável prazo ao município para que recolhesse o valor do débito apurado, atualizado monetariamente.
	24. Verifica-se, na presente análise, que, embora tenha sido fixado novo e improrrogável prazo de quinze dias para que o Município de Aveiro/PA comprovasse, perante este Tribunal, o recolhimento aos cofres do Tesouro Nacional da importância de R$ 252.020,55, atualizada monetariamente a partir de 24/10/2016 até a data da efetiva quitação do débito, não houve recolhimento do débito.
	25. Desse modo, as contas do Município de Aveiro/PA devem, desde logo, ser julgadas irregulares, nos termos do art. 202, § 6º, do Regimento Interno do TCU, procedendo-se à condenação em débito do ente municipal.
	CONCLUSÃO
	26. Em face da análise promovida na seção 'Exame Técnico', verifica-se que foi fixado novo e improrrogável prazo de quinze dias para que o Município de Aveiro/PA comprovasse, perante este Tribunal, o recolhimento aos cofres do Tesouro Nacional da importância de R$ 252.020,55, atualizada monetariamente a partir de 24/10/2016 até a data da efetiva quitação do débito.
	27. Tendo em vista que não houve o recolhimento do débito, as contas do Município de Aveiro/PA devem ser julgadas irregulares, com imputação do débito, atualizado monetariamente e acrescido de juros de mora, nos termos do art. 16, inciso III, alínea 'c', da Lei 8.443/1992 da LO/TCU.
	PROPOSTA DE ENCAMINHAMENTO
	28. Diante do exposto, submetem-se os autos à consideração superior, propondo:
	a)  julgar irregulares, nos termos dos arts. 1º, inciso I, 16, inciso III, alínea 'c', da Lei 8.443/1992 c/c os arts. 19 e 23, inciso III, da mesma Lei, as contas do Município de Aveiro/PA (CNPJ 04.542.916/0001-24) , condenando-o ao pagamento da importância a seguir especificada, atualizada monetariamente e acrescida dos juros de mora, calculada a partir da data discriminada até a data da efetiva quitação do débito, fixando-lhe o prazo de quinze dias, para que comprove, perante o Tribunal, o recolhimento da referida quantia aos cofres do Tesouro Nacional, nos termos do art. 23, inciso III, alínea 'a', da citada lei, c/c o art. 214, inciso III, alínea 'a', do Regimento Interno do TCU.
		Data de ocorrência
	Valor histórico (R$) 
	Débito/Crédito

	24/10/2016
	252.020,55
	D

	Valor total do débito atualizado até 31/08/2021: R$ 325.300,99.
	b) autorizar, desde logo, a cobrança judicial da dívida, caso não atendida a notificação, na forma do disposto no art. 28, inciso II, da Lei 8.443/1992;
	c) autorizar também, desde logo, se requerido, com fundamento no art. 26 da Lei 8.443/1992, c/c o art. 217, §§ 1º e 2º, do Regimento Interno do TCU, o parcelamento da dívida em até 36 parcelas, incidindo, sobre cada parcela, corrigida monetariamente, os correspondentes acréscimos legais, fixando-lhe o prazo de quinze dias, a contar do recebimento da notificação, para comprovar, perante o Tribunal, o recolhimento da primeira parcela, e de trinta dias, a contar da parcela anterior, para comprovar os recolhimentos das demais parcelas, devendo incidir, sobre cada valor mensal, atualizado monetariamente, os juros de mora devidos, na forma prevista na legislação em vigor, alertando o responsável de que a falta de comprovação do recolhimento de qualquer parcela importará o vencimento antecipado do saldo devedor, nos termos do § 2º do art. 217 do Regimento Interno deste Tribunal;
	d) enviar cópia do acórdão a ser prolatado à Procuradoria da República no Estado do Pará, nos termos do § 3º do art. 16 da Lei 8.443/1992, c/c o § 7º do art. 209 do Regimento Interno do TCU, para adoção das medidas cabíveis; e
	e) enviar cópia do acórdão que vier a ser proferido ao Ministério da Agricultura, Pecuária e Abastecimento e ao responsável, para ciência, informando que a presente deliberação, acompanhada do relatório e do voto que a fundamenta, está disponível para a consulta no endereço www.tcu.gov.br/acordaos, além de esclarecer que, caso requerido, o TCU poderá fornecer sem custos as correspondentes cópias, de forma impressa."
	3. O Ministério Público junto ao TCU, representado neste processo pelo Procurador Sérgio Ricardo Costa Caribé, pronunciou-se, no mérito, de acordo com a proposta de encaminhamento da unidade técnica, aduzindo as seguintes considerações adicionais em face da apresentação, pelo Município de Aveiro/PA do documento de peça 51, posteriormente à instrução da unidade técnica:
	"5. Estando os autos neste Gabinete, o Município de Aveiro/PA, representado por Edenmar Machado Rosas dos Santos, protocolizou recurso de reconsideração contra o Acórdão 6256/2021-TCU-Primeira Câmara (peça 51) . 
	6. O presente recurso não deve ser conhecido, eis que tal espécie recursal, nos termos do art. 285 do Regimento Interno do TCU, somente pode ser interposta contra decisões definitivas em processos de contas. Ademais, a jurisprudência da Corte de Contas está pacificada em torno da inadmissibilidade de qualquer espécie recursal contra decisões que rejeitem alegações de defesa e fixem novo prazo para pagamento do valor devido. Desse modo, o referido documento deve ser conhecido como elementos adicionais de defesa e não como recurso de reconsideração.
	7. Não obstante, destaco que, no referido documento, o Município de Aveiro/PA alega que, anteriormente à prolação do Acórdão 6256/2021-TCU-Primeira Câmara, requereu a sustentação oral, mas seu pedido não foi analisado pela Corte de Contas (peças 23, p. 14; e 51, p. 1) .
	8. Na verdade, em 11/04/2021, a solicitação foi analisada e deferida pelo Eminente Ministro Walton Alencar Rodrigues (peça 32) . Logo em seguida, conforme despacho à peça 33, o requerimento foi encaminhado ao Presidente da 1ª Câmara 'para análise do pedido de sustentação oral ... esclarecendo que o requerente atende os requisitos estabelecidos nos arts. 144 e 145 do RI/TCU, de forma que não há óbice ao deferimento do pleito' (peça 33) . 
	9. Importa salientar que, nos termos do art. 3º da Portaria 239/2000, a parte será intimada do deferimento do pedido se constar da pauta a observação de sustentação oral e o nome da pessoa que o fará. No caso de requerimento efetuado após a inclusão do processo em pauta, o requerente será considerado intimado do dia e horário da respectiva sessão. Vejamos:
	'Art. 3º Considerar-se-á intimada a parte ou seu advogado do dia e horário da sessão com a publicação da pauta ou de seu aditamento no Diário Oficial da União, e antecedência mínima de até quarenta e oito horas da Sessão, e da qual deverá constar a observação de sustentação oral e o nome da pessoa que a fará.
	Parágrafo único. Considerar-se-á intimado o requerente do dia e horário da sessão quando a sustentação oral for requerida após o processo haver sido incluído em pauta.'
	10. Ao examinar a pauta da Primeira Câmara do dia 13/04/2021, constatei que, juntamente com os dados deste processo, foi registrado como interessado em sustentação oral Edenmar Machado Rosas dos Santos, na condição de representante do Município de Aveiro/PA. Sendo assim, não procede o argumento expendido pelo município no sentido de que não foi devidamente notificado do deferimento de seu pedido de sustentação oral.  
	11. Assinalo a existência de erro material na referida pauta de julgamento, visto que o número da OAB de Edenmar Machado Rosas dos Santos foi grafado incorretamente na parte que faz referência à sustentação oral. Contudo, não me parece que tal falha tenha causado prejuízo ao exercício do direito de defesa, visto que, logo acima, no campo destinado à 'Representação Legal', Edenmar Machado Rosas dos Santos teve seu nome e número da OAB registrados corretamente. 
	12. Por fim, saliento que o Município de Aveiro/PA, mais uma vez, requer a realização de sustentação oral (peça 51, p. 6) . 
	(...) "
	É o relatório

Edenmar Machado Rosas dos Santos (12801/OAB-PA).

Procurador Sergio Ricardo Costa Caribé

TOMADA DE CONTAS ESPECIAL. TERMO DE COMPROMISSO. MUNICÍPIO DE AVEIRO/PA. AQUISIÇÃO DE EQUIPAMENTOS PARA PROMOVER A PRODUÇÃO DE MANDIOCA. BLOQUEIO JUDICIAL DOS RECURSOS EM DECORRÊNCIA DE DÍVIDAS TRABALHISTAS DO MUNICÍPIO. CITAÇÃO. ARGUMENTOS INCAPAZES DE AFASTAR A IRREGULARIDADE APONTADA. ABERTURA DE NOVO E IMPRORROGÁVEL PRAZO PARA RECOLHIMENTO DO DÉBITO. NÃO ATENDIMENTO. CONTAS IRREGULARES. DÉBITO.

TOMADA DE CONTAS ESPECIAL (TCE)

Secretaria de Controle Externo de Tomada de Contas Especial (SecexTCE)

A presente tomada de contas especial foi instaurada pela Caixa Econômica Federal (Caixa) em decorrência do saque indevido de R$ 252.020,55 da conta vinculada ao Termo de Compromisso 0372712-67/2011.
	2. O referido ajuste, firmado entre a União, por intermédio do então Ministério do Desenvolvimento Agrário (MDA - extinto) , e o Município de Aveiro/PA, no âmbito do Programa Nacional de Desenvolvimento Sustentável de Territórios Rurais (Pronat) , tinha por objeto estruturar a produção, a organização e o transporte da matéria prima da mandioca, através da aquisição de equipamentos, máquinas e veículos para a Secretaria Municipal de Agricultura.
	3. Estava previsto o repasse de R$ 349.954,66 da União e o aporte de R$ 10.823,34 por parte do município, a título de contrapartida. Desse total, apenas uma parte foi efetivamente desbloqueada para uso da prefeitura, conforme quadro abaixo, extraído a partir do Parecer 23/2018/REGOVTR (peça 3, p. 6) :
	Data de Desbloqueio
	Repasse
 (R$) 
	Contrapartida
 (R$) 
	Total
 (R$) 
	Data da Prestação de Contas
	Aprovada?

	27/12/2012
	131.630,00
	4.070,00
	135.700,00
	21/03/2013
	Sim

	22/03/2013
	38.916,40
	1.203,60
	40.120,00
	28/11/2016
	Sim

	4. As prestações de contas parciais apresentadas pela prefeitura foram aprovadas pela Caixa, sendo que a primeira parcela liberada, no valor total de R$ 135.700,00, foi utilizada para aquisição de um caminhão Volkswagen Delivery 8160, e a segunda, de R$ 40.120,00, empregada na compra de duas motos Honda 150cc, um barco de alumínio de 8 metros e um motor de popa de 15cc.
	5. O restante dos recursos presentes na conta específica do ajuste e seus rendimentos, no montante de R$ 252.020,55, apesar de ainda se encontrar bloqueada para uso do município, foi objeto de arresto, sendo transferido para conta judicial em 24/10/2016, via sistema Bacenjud, para o pagamento de dívida trabalhista da prefeitura.
	6. Em face da não recomposição dos valores pela municipalidade, foi instaurada a presente tomada de contas especial e foi promovida, no âmbito do TCU, a citação do município, na pessoa de seu atual prefeito.
	7. Nas alegações de defesa então apresentadas, o Município de Aveiro/PA limitou-se a atribuir a culpa do ocorrido ao ex-prefeito, que não teria encaminhado a prestação de contas final do ajuste, e contra quem foi ajuizada ação civil por improbidade administrativa.
	8. Em que pesem as medidas administrativas adotadas pelo município, os recursos federais não foram restituídos e acabaram, mesmo que independentemente de qualquer decisão voluntária dos gestores, utilizados em prol da municipalidade e em finalidade diversa da prevista no termo de compromisso.
	9. Assim, de acordo com o entendimento constante da Decisão Normativa-TCU 57/2004, o Tribunal, por meio do Acórdão 6256/2021-TCU-Primeira Câmara, rejeitou as alegações de defesa apresentadas pelo Município de Aveiro/PA e fixou novo e improrrogável prazo de quinze dias para que o ente comprovasse o recolhimento aos cofres do Tesouro Nacional da importância faltante.
	10. Mesmo sendo-lhe concedida uma última chance para sanar o processo, o munícipio não recompôs os valores devidos. Assim, não resta alternativa além do julgamento pela irregularidade de suas contas, com imputação do débito, que, além de ser atualizado monetariamente, passará também a ser acrescido de juros moratórios, nos termos do art. 202, § 1º, do Regimento Interno/TCU.
	11. Após o encerramento da instrução do processo pela unidade técnica, o Município de Aveiro/PA encaminhou expediente nominado como recurso de reconsideração (peça 51) .
	12. Essa peça não deve ser conhecida, pois, como assinalado pelo MP/TCU, é incabível recurso contra deliberação que rejeita as alegações de defesa, de acordo com o art. 279 do RI/TCU.
	13. De todo modo, o parágrafo único do mesmo dispositivo prevê que a documentação apresentada pode ser aproveitada como defesa, sempre que possível. Contudo, tal hipótese também não é cabível, uma vez que a oportunidade para a juntada de novas justificativas e documentos se encerrou com o término da etapa de instrução, consoante disposto no art. 160, § 1º, do Regimento Interno. Mesmo assim, por ser matéria de ordem pública, deve ser enfrentada a alegação de nulidade processual feita pelo município, que teria emergido a partir da ausência de sua intimação para realização de sustentação oral. 
	14. Como esclarecido pelo MP/TCU, a solicitação de sustentação oral do responsável foi analisada e deferida pelo Presidente da 1ª Câmara, Ministro Walton Alencar Rodrigues (peça 32) . Uma vez autorizado, caberia ao munícipio promover sua defesa, mas este optou em não exercer seu direito. Afinal, não há previsão de notificação pessoal do interessado para produção de sustentação oral. A publicação das pautas das sessões na imprensa oficial é suficiente para promover a intimação dos interessados, conforme art. 3º da Portaria 239/2000:
	"Art. 3º Considerar-se-á intimada a parte ou seu advogado do dia e horário da sessão com a publicação da pauta ou de seu aditamento no Diário Oficial da União, e antecedência mínima de até quarenta e oito horas da Sessão, e da qual deverá constar a observação de sustentação oral e o nome da pessoa que a fará.
	Parágrafo único. Considerar-se-á intimado o requerente do dia e horário da sessão quando a sustentação oral for requerida após o processo haver sido incluído em pauta."
	15. Adicionalmente, o Ministério Público identificou um erro material na pauta de julgamento, mas sem implicar vício relevante ao processamento do feito. Conforme esclareceu em seu parecer:
	"11. Assinalo a existência de erro material na referida pauta de julgamento, visto que o número da OAB de Edenmar Machado Rosas dos Santos foi grafado incorretamente na parte que faz referência à sustentação oral. Contudo, não me parece que tal falha tenha causado prejuízo ao exercício do direito de defesa, visto que, logo acima, no campo destinado à 'Representação Legal', Edenmar Machado Rosas dos Santos teve seu nome e número da OAB registrados corretamente."	
	16. Assim, não procede a alegação de vício processual, tendo a presente tomada de contas especial condições de ser apreciada em seu mérito.
	17. Registro, por último, que o município indicou, novamente, a intenção de promover sustentação oral por ocasião do julgamento deste processo.
	Ante o exposto, manifesto-me integralmente de acordo com as propostas de encaminhamento da unidade técnica e do Ministério Público e VOTO por que este Colegiado adote o acórdão que ora submeto à sua deliberação.
TCU, Sala das Sessões, em 16 de novembro de 2021.
JORGE OLIVEIRA 
Relator